【裁判字號】    88,訴,3079
【裁判日期】    890405
【裁判案由】    塗銷抵押權登記
【裁判全文】
臺灣高雄地方法院民事判決  八十八年度訴字第三○七九號
    原      告  甲○○
    即反訴被告
    原      告  乙○○      住.
    右二人共同訴訟代理人  李文禎律師
                          黃如流律師
    被      告  丙○○      住.
    即反訴原告
右當事人間塗銷抵押權登記事件，本院判決如左：
    主    文
被告應將原告乙○○所有坐落高雄縣旗山鎮○○○段五四六之一一號土地面積一００
平方公尺所有權全部及其上建物建號二三八號門牌號碼高雄縣旗山鎮○○街十九之三
號面積八十四平方公尺，所有權全部之二層樓房建物一棟，由高雄縣旗山地政事務所
以八十六年四月十一日八六旗登字第００二一二三號所設定本金最高限額新台幣（下
同）貳佰萬元之抵押權予以塗銷。
原告乙○○之訴駁回。
本訴訴訟費用由被告負擔二分之一，其餘由原告乙○○負擔。
反訴被告應給付反訴原告新台幣玖萬零肆佰捌拾陸元，及自八十九年一月二十日起至
清償日止，按週年利率百分之五計算之利息。
反訴原告其餘之訴駁回。
反訴訴訟費用由反訴被告負擔十分之一，餘由反訴原告負擔。
本判決反訴原告勝訴部分，於反訴原告以新台幣萬元供擔保後，得假執行。但反訴
被告如於假執行程序實施前以新台幣玖萬零肆佰捌拾陸元擔保後，得免為假執行。
反訴原告其餘假執行之聲請駁回。
    事    實
壹、本訴部分：
甲、原告方面：
一、聲明：求為判決（一）被告應將坐落高雄縣旗山鎮○○○段五四六之一一號土地
          及其上建物建號二三八號門牌號碼高雄縣旗山鎮○○街十九之三號二層建
          物一棟，由高雄縣旗山地政事務所以八十六年四月十一日八六旗登字第０
          ０二一二三號所設定本金最高限額新台幣（下同）二百萬元之抵押權登記
          予以塗銷。
二、陳述：
（一）原告甲○○因與被告丙○○間有交易往來，約定由原告甲○○擔任被告之經銷
      商，原告甲○○應被告之要求而提供原告乙○○所有坐落高雄縣旗山鎮○○○
      段五四六之一一號土地及其上建物建號二三八號門牌號碼高雄縣旗山鎮○○街
      十九之三號房屋（下稱系爭房地），供被告設定登記本金最高限額二百萬元之
      抵押權，嗣於八十八年五月一日原告甲○○與被告結算雙方貨款，被告切結同
      意原告甲○○以八十八年七月十日及八十八年八月十日兩紙支票支付四十萬元
      貨款後十日內，應即為原告乙○○辦理系爭房地抵押權之塗銷手續，而原告甲○○所交付前揭二紙支票均已如期兌現，然經一再催促，被告均拒不辦理系爭
      房地之抵押權塗銷手續，原告甲○○自得基於切結書之約定請求被告塗銷系爭
      房地之抵押權登記、又原告乙○○係前揭切結書之利益第三人，自得基於第三
      人利益契約性質或代位原告甲○○之請求權，而請求被告塗銷系爭房地之抵押
      權。
（二）前揭切結書固因兩造間設定抵押權之房屋僅爭房地，而未特別載明地號與建號
      ，但兩造間設定抵押權之房地僅有系爭房地，且被告於八十四年四月十三日所
      發存證信函亦自認供擔保原告甲○○與被告間貨款債權而設定抵押權之房地即
      系爭房地，另依被告於本件審理中之八十九年一月十九日，亦稱只要原告將所
      積欠之貨款清償，被告即願塗銷抵押權登記，是被告仍以切結書未載明塗銷之
      房地不明，顯無理由。
（三）另被告與原告甲○○間因仍有退貨尚待盤點，被告請求貨款中部分貨物是否為
      原告所購買，尚有疑義，因此於八十八年五月一日之切結書上，被告已同意於
      原告以二紙支票給付四十萬元貨款後，即必須於十日之內，塗銷系爭房地上之
      抵押權設定登記，至於其餘貨款，則俟以後盤點退貨確定，再為給付，依此約
      定可知，只要上述二紙面額共四十萬元之支票兌現，被告即應塗銷系爭抵押權
      ，至於其餘貨款，則與抵押權塗銷無關，是顯然雙方已確定系爭抵押權擔保之
      抵押債權範圍即為該四十萬元，而二紙支票業經兌現之事實，為被告所不爭執
      ，則抵押之債權既已消滅，依抵押權之主從附隨性，系爭抵押權自應隨同消滅
      ，系爭抵押權既已因清償而消滅，而被告仍拒絕辦理塗銷登記，已對原告乙○○就系爭房地所有權之行使構成妨害，且本訴被告所取得之抵押權登記利益亦
      屬無法律上原因，因此本訴原告乙○○自得併依所有權妨害除去請求權暨不當
      得利之法律關係，請求被告辦理系爭抵押權之塗銷登記。被告再以其他貨款為
      由，拒絕辦理塗銷抵押權登記手續，即無理由。
三、證據：提出土地登記簿謄本、切結書、存證信函、催告函、存款對帳單等為證。
乙、被告方面：
一、聲明：求為判決駁回原告之訴。
二、陳述：
（一）本件切結書係由被告與甲○○所書立，效力不及於第三人乙○○，原告乙○○
      並無權利可請求，又切結書記載八十八年五月三十一日計算尾款並支付支票一
      紙，惟原告甲○○至今並未支付，因原告未履行，被告自無須依切結書約定辦
      理塗銷抵押權登記。如原告將所積欠之貨款全部清償，被告即願塗銷抵押權設
      定登記。另對切結書上所載之塗銷抵押權設定登記之標的為系爭房地之事實，
      被告不再爭執。
（二）被告以原告甲○○積欠之全部貨款扣除切結書上載已兌現之支票四十萬元後，
      原告甲○○仍應給付被告貨款三十萬三千零六十六元，是原告請求塗銷為無理
      由。原告雖主張五月三十一日被告未共同盤點退貨，故無法計算尾款，支付支
      票，惟事實上並無退貨需盤點之情事，退步言之，即或有之，原告依往例會直
      接在給予之貨款中扣除，因此原告主張並無理由，何況此期間被告一直以電話
      要求解決餘款，但原告並未理會，是原告在未清償前訴請塗銷並無理由。
三、證據：提出結算單、出貨單及存證信函等為證。
貳、反訴部分：
甲、反訴原告方面：
一、聲明：（一）求為判決反訴被告應給付反訴原告三十萬三千零六十六元，及自反
    訴狀繕本送達翌日起至清償日止，按週年利率百分之五計算之利息。（二）願供
    擔保請准宣告假執行。
二、陳述：
（一）反訴被告向反訴原告於八十七年底及八十八年初購買貨品計七十萬三千零六十
      六元，反訴被告已支付四十萬元，尚欠三十萬三千零六十六元未為清償。
（二）切結書雖記載「如乙方於屆時未辦理．．．到期票可以不必兌現」，然亦僅指
      不得依票款關係請求給付，反訴原告爰依買賣之法律關係，請求被告給付貨款
      。
（三）反訴被告認為本訴係塗銷抵押權而反訴係依買賣關係請求貨款，二者無法律上
      牽連且反訴係適用簡易訴訟程序，但查簡易程序是規定在第一審程序之內，自
      得提起反訴。
（四）反訴被告辯稱「出貨單抬頭為泰山大三重者非反訴被告所訂購」，惟查反訴原
      告送貨地點均為台北縣泰山鄉○○路一０三巷十二之一號之相同地點，換言之
      ，泰山大三重即為反訴被告，且由反訴被告之兄長林富春在出貨單上簽名或簽
      阿寶（阿寶為林富春之偏名為同一人），（惟反訴原告稱無法證明阿寶即林富
      春八十九年三月二十二日言詞辯筆錄）此可證明是由反訴被告店中之人所簽收
      ，既已簽收反訴被告即應負責，至於反訴被告因二兄弟或內部股東關係，僅承
      認部分貨款，惟反訴被告內部關係，非反訴原告所可得知。
（五）反訴被告以「至今雙方未清點退貨」為辯，惟查反訴原告依買賣關係請求，貨
      品已交付反訴被告，反訴被告應在八十七年十二月出貨時之翌日即八十八年一
      月給付價金，惟反訴被告至今仍未給付並不合理，且因反訴被告避不見面，催
      討無著，始有八十八年五月一日之切結書，今反訴被告竟執未盤點一事而拒絕
      付款；若觀察反訴被告先前之賴帳行逕，反訴被告在八十八年五月三十一日之
      共同盤點事，當然亦會避不見面，而以此來歸責反訴原告，何況期間反訴原告
      一直在討債，而反訴被告卻以關門不再營業逃避。反訴原告既已將貨交給反訴
      被告，其應依民法第三百六十九條給付價金，至於是否貨瑕疪，是否可解約列
      為退貨品，反訴被告並未證明，其所辯自不足採。
（六）反訴原告係於八十七年十二月最後一次送貨予反訴被告，如要退貨，早應退還
      反訴原告，不應至八十八年五月始書立切結書盤點，書立切結書時係因反訴被
      告甲○○稱尚有貨要退，反訴原告始同意記載共同盤點字樣，且反訴原告確曾
      於八十八年五月三十一日至台北三重找甲○○擬盤點，惟反訴原告無法證明此
      事實。
三、證據：提出結算單、出貨單及存證信函等為證。
乙、反訴被告方面：
一、聲明：（一）求為判決駁回原告之訴。（二）如受不利判決，願供擔保請准宣告
    假執行。
二、陳述：
（一）程序部分：「反訴之標的，如專屬他法院轄或與本訴之標的及其防禦方法不相
      牽連者，不得提出。反訴非與本訴得行同種之訴訟程序者，不得提起。」民事
      訴訟法第二百六十條定有明文。本訴原告請求本訴被告塗銷系爭房地抵押權，
      其訴訟標的為系爭切結書上之約定，而本件反訴標的則係反訴被告甲○○之買
      賣契約關係，二者並無法律上之牽連關係，且依切結書約定，原告所為塗銷抵
      押權之請求，只要二紙支票兌現，被告即應辦理塗銷，與本件反訴之貨款，亦
      無關連，況本件反訴標的僅三十餘萬元，依法應適用簡易訴訟程序，與本訴亦
      無法行同種訴訟程序，自不得提起反訴，為不合法，應予駁回。
（二）實體部分：
（１）反訴原告固提出十三紙出貨單及二紙結算單，主張反訴被告購買貨品七十萬三
      千零六十六元，尚有三十餘萬元未付，惟查，上述二紙結算單，係反訴原告依
      上述十三紙出貨單，自己所制作之結算記錄，反訴被告否認該金額之正確性，
      另十三紙出貨單，其抬頭為「泰山大三重」者，並非反訴被告所訂購，因此該
      四紙出貨單自不能計入反訴被告之貨款中，另其餘九紙出貨單，反訴被告訂購
      之貨品價款合計為四十九萬零四百八十六元，而反訴被告已給付四十萬元，故
      尚餘之貨款即剩九萬零四百八十六元。
（２）另查上述剩餘貨款依兩造八十八年五月一日切結書之約定，附有反訴原告應於
      八十八年五月三十一日，與反訴被告共同盤點退貨確定尾款後再為支付之停止
      條件，惟反訴原告迄未前往與反訴被告共同清點退貨，依此，上述條件顯尚未
      成就，反訴原告之請求顯屬無據，況目前反訴被告處待退貨之物品，價額亦逾
      九萬零四百八十六元，是反訴原告之請求，亦無理由。
三、證據：提出存證信函、存款對帳單等為證。
    理    由
甲、程序方面：本件告即反訴原告雖反訴請求給付貨款，然與原告即反訴被告基於切
    結書請求塗銷抵押權登記，兩者均因同一經銷合約而產生，應認有牽連關係，且
    均屬於財產權之訴訟程序，合於民事訴訟法第二百六十條規定，爰准許之，先予
    明。
乙、本訴方面：
一、本件原告主張原告甲○○因與被告丙○○間有交易往來，約定由甲○○擔任被告
    之經銷商，原告甲○○應被告之要求而提供原告乙○○所有系爭房地，供被告設
    定登記本金最高限額二百萬元之抵押權，嗣於八十八年五月一日原告甲○○與被
    告結算雙方貨款後，被告切結同意為原告乙○○辦理系爭房地抵押權之塗銷手續
    ；原告甲○○自得基於切結書之約定請求被告塗銷系爭房地之抵押權登記、又原
    告乙○○係前揭切結書之利益第三人，自得基於第三人利益契約性質、代位原告
    甲○○之請求權及所有權妨害除去請求權暨不當得利之法律關係，請求被告辦理
    系爭抵押權之塗銷登記。
二、被告則以：本件切結書係由被告與甲○○所書立，效力不及於第三人乙○○，原
    告乙○○並無權利可請求，又切結書記載八十八年五月三十一日計算尾款並支付
    支票一紙，惟原告甲○○至今並未支付，因原告未履行，被告自無須依切結書約
    定辦理塗銷抵押權登記。被告以原告甲○○積欠之全部貨款扣除切結書上載已兌
    現之支票四十萬元後，原告甲○○仍應給付被告貨款三十萬三千零六十六元，原
    告甲○○既仍積欠貨款，原告請求塗銷抵押權登記為無理由等語，資為抗辯。
三、原告甲○○主張與被告有經銷合約關係，並提供系爭房地供擔保，嗣於八十八年
    五月一日與被告書立切結書，原告甲○○依切結書簽發交被告之支票二紙面額共
    四十萬元支票已兌現由被告領取完畢、又切結書所指抵押擔保設定之取消即指系
    爭房地等情，業據提出切結書、土地及建物登記簿謄本、存證信等為證，且為被
    告所不爭執，自應認為真實。是本件爭執重點厥為：原告甲○○與被告書立切結
    書之真意是否在於四十萬元支票兌現時，被告即應塗銷抵押權登記、原告乙○○
    非切結書當事人，得否請求被告塗銷抵押權登記、及被告得否以原告甲○○貨款
    尚未清償為由，拒絕塗銷抵押權登記。經查：
（一）按解釋契約，固須探求當事人立約時之真意，不能拘泥於契約之文字，但契約
      文字業已表示當事人真意，無須別事探求者，即不得反捨契約文字而更為曲解
      ，最高法院十七年上字第一一一八號著有判例。依原告所提出，而被告亦不爭
      執其真正之八十八年五月一日書立之切結書載明「甲方（指甲○○）今日付予
      佳美公司丙○○先生貨款肆拾萬元正，分別開立．．．二張，言明於支票到期
      貨款兌現後十日之內辦理抵押擔保設定之取消，另於５月３１日共同盤點退貨
      計算尾款並支付9/10到期日之支票壹張，如乙方（指丙○○）於屆時未辦理設
      定之塗消，甲方所支付之9/10之到期票可以不必兌現．．」，已載明於原告甲○○簽發之二紙面額共四十萬元之支票兌現時，被告應即塗銷系爭房地之抵押
      權設定登記，至其餘部分之貨款款項，則需嗣五月三十一日共同盤點後再由被
      告另簽發支票，而被告對原告甲○○依切結書所簽發之四十萬元支票已兌現並
      由被告收取完畢之事實，亦不爭執，是原告甲○○主張被告應依切結書約定塗
      銷系爭房地抵押權登記，即有理由，應予准許。
（二）至被告雖以原告尚積欠其貨款三十萬三千零六十六元為由，主張應嗣原告清償
      全部貨款後，其始願塗銷抵押權登記，然原告甲○○與被告於八十八年五月一
      日所書立切結書已載明於原告簽發二紙四十萬元支票兌現後，被告即應塗銷抵
      押權登記已如前述，至其餘貨款仍需待盤點確定再另簽發支票清償，是被告此
      部分所辯顯無理由。
（三）另原告乙○○主張依抵押權之主從附隨性，被告既已與原告甲○○約定於甲○○清償四十萬元後即塗銷抵押權登記，而甲○○已依約清償四十萬元，系爭抵
      押權已因清償而消滅，被告仍拒絕辦理塗押權登記，自對原告乙○○就系爭房
      地所有權之行使構成妨害，原告乙○○自得依所有權妨害除去請求權及不當得
      利之法律關係，請求被告辦理系爭抵押權之塗銷登記，惟查原告乙○○與被告
      間本即無任何法律上之債權債務關係存在，其之所以願提供系爭房地供被告擔
      保，係基於與原告甲○○間內部有一供擔保之合意約定（此由抵押權僅登記乙○○為設定義務人，而非債務人即明），是縱原告甲○○與被告約定於甲○○
      清償四十萬元後被告即應塗銷抵押權登記，亦不能因此認而為被告乙○○所提
      供之抵押權設定登記，即因而成為無法律上之原因而受利益或認為被告所為係
      無權而侵害乙○○就所有權之行使，而得本於民法第一百七十九條或同法第七
      百六十七條規定訴請被告塗銷，是原告乙○○此部分之訴為無理由，應予駁回
      。
（四）原告乙○○另以原告甲○○與被告間所書立切結書之約定，其係利益第三人，
      主張得直接訴請被告塗銷，或主張代位甲○○訴請塗銷，惟查所謂利益第三人
      ，係「以契約訂定向第三人為給付者，要約人得請求債務人向第三人給付，其
      第三人對於債務，亦有直接請求給付之權。」為民法第二百六十九條所明文規
      定，而本件原告乙○○與甲○○間另存有一提供系爭房地擔保之合意契約存在
      ，並非單純受益第三人，況本條規定係以契約訂定向第三人為給付之情形始有
      適用，得否類推於抵押權登記之塗銷，亦有疑義，是原告乙○○此部分主張亦
      無理由；至原告乙○○主張代位甲○○訴請塗銷，惟所謂代位行使，係指甲○○怠於行使權利之情形，始有是否由原告乙○○代位行使之必要，而本件原告
      甲○○本身已提起本件訴訟，自無再由原告乙○○代位行使訴請塗銷之可能，
      是原告乙○○此部分主張亦無理由，不應准許。
四、綜上所述，本件原告甲○○訴請塗銷系爭房地之抵押權登記，為有理由，應予准
    許；原告乙○○提起同一之訴則無理由，應予駁回。
丙、反訴方面：
一、反訴原告主張反訴被告積欠貨款共七十萬三千零六十六元，扣除反訴被告已以支
    票給付之四十萬元，尚欠三十萬三千零六十六元，依買賣之法律關係請求反訴被
    告應給付貨款；反訴被告則以反訴原告雖提出十三紙出貨單及二紙結算單，主張
    反訴被告購買貨品七十萬三千零六十六元，尚有三十餘萬元未付，惟反訴被告否
    認結算單之真正，又出貨單中抬頭為「泰山大三重」者，並非反訴被告所訂購，
    是反訴被告訂購之貨品價款合計為四十九萬零四百八十六元，而反訴被告已給付
    四十萬元，故尚餘之貨款即剩九萬零四百八十六元。而剩餘貨款依兩造八十八年
    五月一日切結書之約定，附有反訴原告應於八十八年五月三十一日，與反訴被告
    共同盤點退貨確定尾款後再為支付之停止條件，反訴原告迄未前往與反訴被告共
    同清點退貨，依此，上述條件顯尚未成就，反訴原告之請求無理由等語，資為抗
    辯。
二、原告主張之事實，雖提出結算單及出貨單為據，然其中結算單僅係反訴原告本身
    就應收款所為之內部記載，而反訴被告否認該項貨款確為其向反訴原告購貨所積
    欠，反訴原告就此復未能舉證證明確係兩造間買賣所積欠之貨款，是此部分尚不
    能證明係反訴被告應給付反訴原告之貨款；另就出貨單部分，其中九紙出貨單(1)
    號碼005002合計一千五百三十一元、(2)005006合計二千七百元、(3)004932合計五
    萬九千元、(4)005010合計九萬四千九百元、(5)004931合計一十五萬六千八百五十
    元、(6)0000000百五十元、(7)004935合計二千七百五十元、(8)004942合計一十萬
    五千一百元、(9)004943合計六萬七千零五元，合計為四十九萬零四百八十六元，
    反訴被告並不爭執其真正，自應信為真正，是反訴原告得請求反訴被告給付之貨
    款共計為四十九萬零四百八十六元，惟反訴原告亦自承其中四十萬元，已由反訴
    被告簽發支票並經領取完畢，自應予以扣除；至反訴原告就其餘出貨單金額共二
    十一萬二千五百八十元部分之請求所提出之結算單不能證明其真正已如前述，其
    餘出貨單部分則或記載為泰山大三重或無抬頭，而反訴被告復否認其真正，反訴
    原告雖以各該出貨單之簽收人均為反訴被告之受僱人或其兄弟，且均在同一地點
    營業，自得請求反訴被告給付貨款，惟縱確有二不同之工廠（或公司）在同一地
    點經營，亦不能僅以此即認定兩者均為被告，而反訴原告就所稱為反訴被告受僱
    人之事實亦未能盡舉證責任，此部分主張亦無理由。
三、反訴被告雖以依兩造於八十八年五月一日書立之切結書內容以觀，應認盤點係屬
    反訴原告得請求給付貨款之停止條件，反訴原告既未依約與反訴被告盤點，自不
    得請求給付貨款等語，惟依前揭切結書所載，僅得認兩造為確認積欠貨款之確實
    金額，應進行共同盤點後，再就確認之金額另由反訴被告簽發支票清償，該切結
    書之重點係在確認抵押權應塗銷之時點，尚不能即認盤點為反訴被告給付貨款之
    停止條件，否則如兩造間就盤點內容有疑義未能完結盤點程序時，反訴原告豈非
    永不得請求給付貨款，應非兩造當時書立切結書之真意應可認定，況反訴被告就
    尚積欠九萬零四百八十六元之事實亦不爭執，其此部分所辯即無理由。
四、綜上所述，本件反訴原告請求之金額在九萬零四百八十六元之範圍內，及自反訴
    狀繕本送達翌日（反訴狀繕本於八十九年一月十九日送達）起至清償日止，按週
    年利率百分之五計算之遲延利息，為有理由，逾此部分之請求尚屬於法無據，不
    應准許。
五、本件兩造均陳明願供擔保，聲請宣告假執行，經核就反訴原告勝訴尚無不合，爰
    酌定相當擔保金額分別准許之；至反訴被告敗訴部分，其假執行之聲請亦失所依
    附，應併予駁回。
六、本件因事證已明，兩造其餘主張及攻擊防禦方法，核與判決結果無涉，爰不一一
    贅述，附此明。
據上論結：本件原告之訴及反訴原告之訴均為一部有理由、一部無理由，依民事訴訟
法第七十九條但書、第八十五條第一項、第八十五條第三項、第三百九十條第二項、
第三百九十二條，判決如主文。
中      華      民      國    八十九    年    四      月      五      日
                              臺灣高雄地方法院民事第六庭
~B法      官  林玉心
右為正本係照原本作成。
如不服本判決，應於送達後廿日內，向本院提出上訴狀並表明上訴理由，如於本
判決宣示後送達前提起上訴者，應於判決送達後十日內補提上訴理由書（須附繕本）。
中      華      民      國    八十九    年    四      月      五      日
~B法院書記官  鄭裕一


司法院資訊處製作；財團法人民間司法改革基金會備份。
